【裁判字號】    98,上易,137
【裁判日期】    990112
【裁判案由】    分割共有物
【裁判全文】
臺灣高等法院臺南分院民事判決    98年度上易字第137號
上  訴  人  甲○○
訴訟代理人  蔡碧仲  律師
            張宗存  律師
            陳振榮  律師
被  上訴人  丙○○
訴訟代理人  楊勝夫  律師
被  上訴人  乙○○
上列當事人間因分割共有物事件，上訴人對於中華民國98年5月2
7日臺灣嘉義地方法院第一審判決（97年度訴字第709號）提起上
訴，本院於98年12月29日言詞辯論終結，判決如下：
    主  文
原判決關於分割方法及訴訟費用之裁判均廢棄。
上訴人甲○○與被上訴人丙○○、乙○○共有坐落嘉義市○○段
一地號土地分割如附圖所示：即編號A面積肆佰肆拾參點壹陸平
方公尺分歸上訴人甲○○取得；編號B面積貳佰貳拾壹點伍捌平
方公尺分歸被上訴人乙○○取得；編號C面積壹佰壹拾點柒玖平
方公尺分歸被上訴人丙○○取得。
上訴人甲○○及被上訴人乙○○應分別提出新臺幣貳拾壹萬參仟
柒佰貳拾參元及新臺幣壹拾玖萬貳仟陸佰伍拾柒元，共同補償被
上訴人丙○○新臺幣肆拾萬陸仟參佰捌拾元。
第一、二審訴訟費用由兩造按附表一所示之應有部分比例負擔。
    事  實  及  理  由
甲、程序方面：本件被上訴人乙○○經合法通知無正當理由不到
    場，核無民事訴訟法第386條各款所列情形，准依上訴人甲
    ○○之聲請，由其一造辯論而為判決，合先敘明。
乙、實體方面：
壹、上訴人主張：坐落嘉義市○○段1號，面積775.53平方公尺
    土地（下稱系爭土地）係兩造所共有，應有部分分別為上訴
    人7分之4，被上訴人乙○○7分之2，被上訴人丙○○7分之1
    ，系爭土地並無因物之使用目的不能分割之情形，共有人間
    亦未定有不分割之期限，兩造又無達成分割協議，爰訴請裁
    判分割，而系爭土地東側臨嘉義市○○路○段，北側臨嘉義
    市○○路○段196巷，西側及南側緊鄰他人之土地，土地只
    能經由東側及北側對外交通，系爭土地上目前有被上訴人乙
    ○○之父親蘇天賜所搭蓋之錏管架溫室，其餘是空地，主張
    之分割方法如嘉義市地政事務所（下稱嘉義地政）民國97年
    9月30日土地複丈成果圖（即本判決附圖）所示，並且分割
    後依原審囑託永業不動產估價師事務所所作之不動產估價報
    告書之鑑價金額互為補償云云。並聲明：(一)原判決關於分割
    方法廢棄。(二)上開廢棄部分，兩造共有系爭土地，其分割方
    法如下：請依判決附圖所載分割方案，將編號A部分面積443
    .16平方公尺分歸上訴人甲○○取得，編號B部分面積221.58
    平方公尺分歸被上訴人乙○○取得，編號C部分面積110.79
    平方公尺分歸被上訴人丙○○取得。(三)第一、二審訴訟費用
    均由被上訴人負擔。
貳、被上訴人則提出如下之抗辯：
一、被上訴人丙○○以：同意按嘉義地政97年9月30日複丈成果
    圖（即本判決附圖）所示之分割方案為分割，並依原審囑託
    永業不動產估價師事務所所作之不動產估價報告書之鑑價金
    額互為補償等語。並聲明：(一)上訴駁回。(二)第二審訴訟費用
    由上訴人負擔。
二、被上訴人乙○○則未於言詞辯論期日到場，亦未提出書狀作
    何聲明或陳述。
參、本院之判斷：
一、按各共有人，除法令另有規定外，得隨時請求分割共有物。
    但因物之使用目的不能分割或契約訂有不分割之期限者，不
    在此限。次按共有物之分割，依共有人協議之方法行之；分
    割之方法不能協議決定，或於協議決定後因消滅時效完成經
    共有人拒絕履行者，法院得因任何共有人之請求，命以原物
    分配於各共有人。但各共有人均受原物之分配顯有困難者，
    得將原物分配於部分共有人；以原物為分配時，如共有人中
    有未受分配，或不能按其應有部分受分配者，得以金錢補償
    之；以原物為分配時，因共有人之利益或其他必要情形，得
    就共有物之一部分仍維持共有，此觀民法第823條第1項、第
    824條第1項第1款、第2項及第3項之規定自明。查系爭土地
    各為兩造所分別共有，地目田，上訴人應有部分7分之4，被
    上訴人乙○○應有部分7分之2，被上訴人丙○○應有部分7
    分之1，此有系爭土地之土地登記第二類謄本附於原審卷可
    憑（見原審卷第4頁）。兩造就系爭土地未定有不分割之特
    約，亦無因物之使用目的不能分割情事，茲兩造既不能達成
    分割協議，則揆諸前開說明，上訴人甲○○依民法第823條
    第1項之規定，訴請裁判分割系爭土地，即無不合。
二、又按定共有物分割之方法，固可由法院自由裁量，但仍應斟
    酌各共有人之意願、共有物之性質、價格、分割前之使用狀
    態、經濟效用、分得部分之利用價值及全體共有人之利益等
    有關情狀，定一適當公平之方法以為分割。以原物分配於各
    共有人時，除應顧及均衡之原則外，並須就各共有人應行分
    得之範圍，例如面積多寡、交通、位置等等，予以確定（最
    高法院96年度台上字第108號、90年度台上字第1607號裁判
    、55年台上字第1982號判例意旨參照）。經查，系爭土地東
    側面臨嘉義市○○路○段道路，北側面臨嘉義市○○路○段
    196巷，南邊為農田，西邊則有落差之農地，南邊及西邊與
    道路並無法相通，又系爭土地現況為無人耕作等情，有原審
    及本院勘驗筆錄與現場照片在卷可稽（見原審卷第43至45頁
    、本院卷第38頁）。本件上訴人提起上訴後，於本院98年12
    月29日言詞辯論程序中，兩造（除被上訴人乙○○始終未到
    場或具狀表示意見外）皆表示同意系爭土地之分割方法如本
    判決附圖所示之方案為分割，此有本院98年12月29日言詞辯
    論筆錄在卷可稽（見本院卷第78頁反面）。依本判決附圖分
    割方案所示，兩造各自取得之土地與應有部分折算面積相當
    ，又被上訴人乙○○分得之編號B土地，東側面臨嘉義市○
    ○路○段道路面寬6.3公尺，北側面臨嘉義市○○路○段196
    巷道路面寬約29公尺，地形完整，可做充分之利用，上訴人
    分得之編號A土地，東側面臨嘉義市○○路○段道路面寬約
    12.3公尺，東南側則有部分突出之土地，北側面臨嘉義市○
    ○路○段196巷部分道路面寬約有3公尺，整體地形雖不完整
    但尚屬整齊，且上訴人所分得之土地東側與北側皆與道路相
    通，被上訴人丙○○所分得之編號C土地，北側面臨嘉義市
    ○○路○段196巷道路面寬有5.05公尺，深度約有22.5公尺
    ，以目前系爭土地地目田，為農業區用地而言，被上訴人丙
    ○○進出耕作並無任何不便之處。是兩造各分得之土地，均
    能與道路相通，無礙交通之便利，暨形狀整齊，有利土地之
    完整使用。本院認本判決附圖之分割方案合於經濟效用及公
    平原則，爰將上訴人甲○○與被上訴人丙○○及乙○○共有
    坐落嘉義市○○段1地號土地分割如附圖所示：即編號A面積
    443.16平方公尺分歸上訴人甲○○取得；編號B面積221.58
    平方公尺分歸被上訴人乙○○取得；編號C面積110.79平方
    公尺分歸被上訴人丙○○取得。
三、末按以原物為分配時，如共有人中有未受分配，或不能按其
    應有部分受分配者，得以金錢補償之，民法第824條第2項定
    有明文。又法院裁判分割共有物，除應斟酌各共有人之利害
    關係，及共有物之性質外，尚應斟酌共有物之價格，倘共有
    人中有不能按其應有部分受分配，或所受分配之不動產，其
    價格不相當時，法院非不得命以金錢補償之（最高法院57年
    台上字第2117號判例意旨參照）。關於共有物之分割，如依
    原物之數量按其應有部分之比例分配，價值顯不相當者，依
    其價值按其應有部分之比例分配，仍不失為以原物分配於各
    共有人，否則不顧慮經濟上之價值，一概按其應有部分核算
    之原物數量分配者，將顯失公平，惟依其價值按應有部分之
    比例分配原物，如有害經濟上之利用價值者，應認有民法第
    824條第3項之共有人中有不能按其應有部分受分配之情形，
    得以金錢補償之（最高法院63年台上字第2680號判例意旨參
    照）。經查：
  (一)兩造依本判決附圖所示分得位置之面積固係按兩造應有部分
    比例計算，然依本判決附圖所示，被上訴人丙○○分得位置
    僅北側臨路，上訴人及被上訴人乙○○分得位置則均北側、
    東側臨路，且被上訴人丙○○分得位置之北側臨路寬度顯較
    被上訴人乙○○分得位置寬度為小，衡諸一般經驗法則，兩
    造分得之土地價值自有不同，經原審以本判決附圖分割方案
    囑請永業不動產估價師事務所鑑定分割後各宗土地之價值，
    有該所98年4月23日（98）永估訴字第0201號函附不動產價
    格鑑定報告書正本乙份附卷足參（見原審卷第91頁，不動產
    價格鑑定報告書外放），而該鑑定報告書，係經鑑定人綜合
    估價目的及勘估物之特性，採用足以反應市場價格水準之比
    較法求取價格，並參考影響土地價值之臨路面寬、臨路路寬
    、使用效率、交通狀況、里鄰環境、發展性等個別因素、區
    域因素、期日修正、情況補正等，經比較、分析，以推算勘
    估標的價格，得出本件分割方案各分配位置價格及分割後找
    補金額（見鑑定報告書第11頁），是該鑑定報告書堪可作為
    本分割方案之參考。
  (二)依上開鑑定報告書所示（見鑑定報告書第4頁，附表二），
    依各共有人應有比例所應分得之土地價值，上訴人、被上訴
    人乙○○依其應有部分之比例所應分得之土地價值分別增加
    新臺幣（下同）21萬3,723元、19萬2,657元；被上訴人丙○
    ○依其應有部分之比例所應分得之土地價值減少40萬6,380
    元，依上開說明，多受分配之共有人對少受分配之共有人應
    以金錢補償之，是被上訴人丙○○所分配短少之價值，即應
    由取得逾其應有部分價值之上訴人甲○○及被上訴人乙○○
    以金錢補償之。則上訴人甲○○及被上訴人乙○○應分別提
    出21萬3,723元、19萬2,657元，共同補償被上訴人丙○○40
    萬6,380元。
肆、綜上所述，上訴人甲○○主張系爭土地，兩造並無不分割之
    特約，又無不能分割之情事，是上訴人甲○○請求裁判分割
    系爭土地，核無不合，並應依本判決附圖所示方法分割，且
    上訴人甲○○及被上訴人乙○○應分別提出21萬3,723元、
    19萬2,657元，共同補償被上訴人丙○○40萬6,380元，始為
    妥適。原審採原判決附圖乙圖（即嘉義地政97年11月14日複
    丈成果圖）所示之分割方案分割，固非無見，然未審酌被上
    訴人丙○○所分得之土地北側面寬8公尺確屬過寬，被上訴
    人乙○○所分得之土地東側面臨嘉義市○○路○段面寬為8
    公尺，而上訴人甲○○分得之土地東側面臨嘉義市○○路○
    段面寬僅為10.6公尺，對於上訴人就系爭土地應有比例為7
    分之4而言，尚非公平，且上訴人所分得之土地地形極不完
    整，並不利於上訴人分割後土地之整體利用，則其所為之分
    割方案即屬無可維持，上訴人甲○○上訴意旨指摘原判決分
    割方案不當，求為廢棄改判，為有理由，爰由本院改判如主
    文第二、三項所示。
伍、又敗訴人之行為，按當時之訴訟程度為伸張或防衛權利所必
    要者，因該行為所生之費用，法院得酌量情形命勝訴之當事
    人負擔其一部，民事訴訟法第81條第2款定有明文。本件兩
    造同意分割，惟因分割方法無法達成協議，兩造於訴訟進行
    中所提出之分割方案及所支出之測量費等，均係為伸張或防
    衛權利所必要，是本院認本件訴訟費用應由兩造按其等就系
    爭土地原應有部分之比例負擔較為公允，爰判決如主文第四
    項所示。
陸、本件待證事實已臻明瞭，兩造其餘攻擊防禦方法及舉證，經
    審酌後，認對判決之結果已不生影響，爰不一一詳為論述，
    併此敘明。
柒、據上論結，本件上訴為有理由，依民事訴訟法第450條、第4
    63條、第385條第1項前段、第78條、第81條第2款、第85條
    第1項但書，判決如主文。
中    華    民    國    99    年     1    月    12    日
                  民事第三庭    審判長法  官    蘇重信
                                      法  官    王浦傑
                                      法  官    張世展
上為正本係照原本作成。
不得上訴。
中    華    民    國    99    年     1    月    12    日
                                      書記官    陳嘉琍
附表一
┌────┬────────┐
│ 共有人 │訴訟費用負擔比例│
│        │（應有部分比例）│
├────┼────────┤
│ 甲○○ │   4/7          │
├────┼────────┤
│ 乙○○ │   2/7          │
├────┼────────┤
│ 丙○○ │   1/7          │
└────┴────────┘

司法院資訊處製作；財團法人民間司法改革基金會備份。
